---
title: 'TAXA DE INFLAÇÃO </br> (AULA 06)'
subtitle: 'ADM03F - Macroeconomia'
author: 'Autor: Victor Valerio'
date: 'Última atualização: `r format(Sys.Date(),"%d-%m-%Y")`'
output:
  xaringan::moon_reader:
    css: [xaringan-themer.css]
    nature:
      highlightStyle: github
      highlightLines: true
      ratio: 16:9
      countIncrementalSlides: true
---

```{r xaringan-themer, include=FALSE, warning=FALSE}


library(xaringanthemer)


style_mono_light(base_color = '#23395b')


```


```{r , echo=FALSE}
 

xaringanExtra::use_scribble()


xaringanExtra::use_search(show_icon = TRUE)


```


## TÓPICOS ABORDADOS


</br>


- [**INTRODUÇÃO**](#introducao)


</br>


- [**CONCEITO DE INFLAÇÃO**](#conceitoipca)


</br>


- [**CAUSAS DA INFLAÇÃO**](#causas_inflacao)


</br>


- [**O BRASIL EM PERSPECTIVA**](#brasil)










---
class: inverse, center, middle 
name: introducao


## INTRODUÇÃO








---


## O BRASIL EM PERSPECTIVA


```{r, warning = F,message = F, error = F, echo = F, fig.align = 'center', dpi = 300}




library(magrittr, include.only = '%>%')




ipca_ts <- sidrar::get_sidra(api = '/t/1737/n1/all/v/63,69,2266/p/all/d/v63%202,v69%202,v2266%2013') %>%

  janitor::clean_names()




acum_ano <- ipca_ts %>%

  dplyr::filter(variavel == 'IPCA - Variação acumulada no ano') %>%

  dplyr::transmute(data = zoo::as.yearmon(mes_codigo, format = '%Y %m'),

                   valor = round(valor, 6)) %>%

  dplyr::mutate(mes = lubridate::month(data)) %>%

  dplyr::filter(mes == 12) %>%

  dplyr::filter(data >= zoo::as.yearmon(1990, 01)) %>%
  
  dplyr::filter(data <= zoo::as.yearmon(2000, 01)) %>%

  dplyr::mutate(data = lubridate::year(data)) %>%

  dplyr::select(data, valor) %>% 
  
  dplyr::rename('Data' = data,
                
                'Valor' = valor) %>% 

  ggplot2::ggplot() +

  ggplot2::geom_line(mapping = ggplot2::aes(x = Data, y = Valor),

                     colour = '#23395b',

                     size = .5) +

  ggplot2::geom_point(mapping = ggplot2::aes(x = Data, y = Valor),

                      colour = '#23395b',
                      
                      size = .75) +
  
  ggplot2::scale_y_continuous(labels = scales::number_format(suffix = '%')) +
  
  ggplot2::scale_x_continuous(breaks = seq(1990, 2000, 2)) +
  
  ggplot2::labs(title = 'IPCA',
                
                x = 'Meses',
                
                y = 'Acumulado no Ano',
                
                caption = 'Dados: IBGE.') +
  
  xaringanthemer::theme_xaringan(text_font_size = 15,
                                 
                                 title_font_size = 20)


acum_ano  <- plotly::ggplotly(acum_ano)


widgetframe::frameWidget(acum_ano, width = '100%', height = '100%')


```








---


## O BRASIL EM PERSPECTIVA


```{r, warning = F,message = F, error = F, echo = F, fig.align = 'center', dpi = 300}

library(magrittr, include.only = '%>%')

difusao <- BETS::BETSget(code = 21379,

                         data.frame = TRUE,

                         from = '1990-01-01') %>% 
  
  dplyr::rename('Data' = date,
                
                'Valor' = value) %>% 

  ggplot2::ggplot() +

  ggplot2::geom_line(mapping = ggplot2::aes(x = Data, y = Valor),

                     colour = '#23395b',

                     size = .5) +

  ggplot2::geom_point(mapping = ggplot2::aes(x = Data, y = Valor),

                      colour = '#23395b',
                      
                      size = .75) +
  
  ggplot2::labs(title = 'Difusão de Preços',
                
                x = 'Meses',
                
                y = 'Porcentagem',
                
                caption = 'Dados: BCB.') +
  
  ggplot2::scale_y_continuous(labels = scales::number_format(suffix = '%')) +
  
  xaringanthemer::theme_xaringan(text_font_size = 15,
                                 
                                 title_font_size = 20)


difusao  <- plotly::ggplotly(difusao)


widgetframe::frameWidget(difusao, width = '100%', height = '100%')


```








---
<div style="text-align: justify">


## INTRODUÇÃO


**REVISÃO DE CONCEITOS**
  
- Nós já sabemos como calcular um número índice a partir de qualquer série de dados, como no exemplo
já apresentado ainda na aula de Fluxo Circular da Renda:
  

```{r , results = 'asis', echo = F, warning = F, message = F, error = F, fig.align ='center'}


library(magrittr)


library(kableExtra)


ex_numero_indice <- data.frame(
  
  DATAS = c(2015, 2016, 2017, 2018, 2019, 2020),
  
  VALORES = c('R$ 12.589', 
              'R$ 13.785', 
              'R$ 13.947', 
              'R$ 14.125', 
              'R$ 15.352', 
              'R$ 16.756'),
  
  TRANSFORMAÇÕES = c('12.589 = 100', 
                    'R$ 13.785 x 100/ R$ 12.589', 
                    'R$ 13.947 x 100/ R$ 12.589', 
                    'R$ 14.125 x 100/ R$ 12.589', 
                    'R$ 15.352 x 100/ R$ 12.589', 
                    'R$ 16.756 x 100/ R$ 12.589'),
  
  ÍNDICES = c('100', '109,50', '110,79', '112,20', '121,95', '133,10'))


knitr::kable(ex_numero_indice, 
             
             escape = FALSE,
    
             format = 'html',
             
             align = c('c', 'c', 'c', 'c')) %>%
  
  kable_styling(bootstrap_options = 'striped', font_size = 24)
  




```


- Mas e se nós quiséssemos calcular um índice único representativo de diferentes variáveis?








---
<div style="text-align: justify">


## INTRODUÇÃO


**CONCEITOS**
  
  
- Problema prático com duas variáveis. Qual procedimento deveria ser aplicado para criar um índice 
único representativo das duas colunas de valores (que, por sua vez, representam duas variáveis):


```{r , results = 'asis', echo = F, warning = F, message = F, error = F, fig.align ='center'}


library(magrittr)


library(kableExtra)


ex_numero_indice <- data.frame(
  
  DATAS = c(2015, 2016, 2017, 2018, 2019, 2020),
  
  A = c('R$ 100', 
        'R$ 110', 
        'R$ 121', 
        'R$ 133,1', 
        'R$ 146,41', 
        'R$ 161,05'),
  
  B = c('R$ 5', 
        'R$ 10', 
        'R$ 20', 
        'R$ 40', 
        'R$ 80', 
        'R$ 160')
  
  )


knitr::kable(ex_numero_indice, 
             
             escape = FALSE,
    
             format = 'html',
             
             align = c('c', 'c', 'c')) %>%
  
  kable_styling(bootstrap_options = 'striped', font_size = 24)
  




```


- Uma proposta inicial seria somar as duas variáveis (A e B) para, então, transformar a série criada
a partir da soma em um número índice.








---
<div style="text-align: justify">


## INTRODUÇÃO


**CONCEITOS**
  
  
- Abaixo são apresentados cada um dos passos a serem tomados:


```{r , results = 'asis', echo = F, warning = F, message = F, error = F, fig.align ='center'}


library(magrittr)


library(kableExtra)


ex_numero_indice <- data.frame(
  
  DATAS = c(2015, 2016, 2017, 2018, 2019, 2020),
  
  A = c('R$ 100', 
        'R$ 110', 
        'R$ 121', 
        'R$ 133,1', 
        'R$ 146,41', 
        'R$ 161,05'),
  
  B = c('R$ 5', 
        'R$ 10', 
        'R$ 20', 
        'R$ 40', 
        'R$ 80', 
        'R$ 160'),
  
  SOMA = c('R$ 105',
           'R$ 120',
           'R$ 141',
           'R$ 173.11',
           'R$ 226.14',
           'R$ 321.10'), 
  
  TRANSFORMAÇÃO = c('R$ 105 = 100', 
                    'R$ 120 x 100/ R$ 105', 
                    'R$ 141 x 100/ R$ 105', 
                    'R$ 173.11 x 100/ R$ 105', 
                    'R$ 226.14 x 100/ R$ 105', 
                    'R$ 321.10 x 100/ R$ 105'),
  
  ÍNDICE = c(100.00,
             114.29,
             134.29,
             164.86,
             215.63,
             305.76)
  
  )


knitr::kable(ex_numero_indice, 
             
             escape = FALSE,
    
             format = 'html',
             
             align = c('c', 'c', 'c', 'c')) %>%
  
  kable_styling(bootstrap_options = 'striped', font_size = 24)
  




```


- O número índice criado não é representativo da série (pois a variável A, de maior valor, possui
maior "influência" no cálculo da variação percentual).








---
<div style="text-align: justify">


## INTRODUÇÃO


**CONCEITOS**
  
  
- Uma boa maneira seria ponderar a importância de cada uma das variáveis a partir de algum critério,
por exemplo, como são preços de produtos, pode-se adotar como termo de ponderação a quantidade 
consumida:


```{r , results = 'asis', echo = F, warning = F, message = F, error = F, fig.align ='center'}


library(magrittr)


library(kableExtra)


ex_numero_indice <- data.frame(
  
  DATAS = c(2015, 2016, 2017, 2018, 2019, 2020),
  
  A = c('R$ 100', 
        'R$ 110', 
        'R$ 121', 
        'R$ 133,1', 
        'R$ 146,41', 
        'R$ 161,05'),
  
  QA = c('2',
         '2',
         '2,2',
         '2,5',
         '2,1',
         '2,8'), 
  
  B = c('R$ 5', 
        'R$ 10', 
        'R$ 20', 
        'R$ 40', 
        'R$ 80', 
        'R$ 160'),
  
  QB = c('22',
         '22,3',
         '23,4',
         '21',
         '25',
         '26'), 
  
  SOMA = c('R$ 100 x 2 +  R$ 5 x 22 = 310', 
           'R$ 110 x 2 +  R$ 10 x 22,3 = 443', 
           'R$ 121 x 2,2 +  R$ 20 x 23,4 = 734,2', 
           'R$ 133,1 x 2,5 +  R$ 40 x 21 = 1172,75', 
           'R$ 146,41 x 2,1 +  R$ 80 x 25 = 2307,46', 
           'R$ 161,05 x 2,8 +  R$ 160 x 26 = 4610,94'),
  
  ÍNDICE = c(100,
             142.9,
             236.8,
             378.3,
             744.3,
             1487.4)
  
)


knitr::kable(ex_numero_indice, 
             
             escape = FALSE,
    
             format = 'html',
             
             align = c('c', 'c', 'c', 'c', 'c', 'l', 'c')) %>%
  
  kable_styling(bootstrap_options = 'striped', font_size = 24)
  




```

- Agora, como a variável de menor preço possui maior importância na destinação dos recursos familiares
seu impacto é melhor representado pelo índice criado. De fato, é assim que é construído um **índice de
preços**.








---
<div style="text-align: justify">


## INTRODUÇÃO


**CONCEITOS**
  
</br>
  
- O Brasil possui diversos **índices de inflação** mensurados periodicamente, cada um com a sua
finalidade, são exemplos:

  - **Índice Nacional de Preços ao Consumidor (INPC)**: medir as variações de preços da cesta de 
  consumo das populações assalariadas e com baixo rendimento;

  - **Índice Nacional de Preços ao Consumidor Amplo (IPCA)**: medir as variações de preços referentes 
  ao consumo pessoal;
  
  
- Neste curso vamos nos concentrar  no **IPCA**, entretanto, exceto especifidades de cálculos as 
formas de análise são similares.

  - O **IPCA** é um dos principais **índices de inflação**, visto que, corresponde a métrica utilizada pelo Banco Central do Brasil como **controle inflacionário** (metas de inflação);








---
<div style="text-align: justify">


## INTRODUÇÃO


**CONCEITOS**
  
</br>

- Sobre o **Índice Nacional de Preços ao Consumidor Amplo (IPCA)**:

  - Efetua a produção contínua e sistemática de índices de preços ao consumidor, tendo como **unidade 
  de coleta estabelecimentos comerciais e de prestação de serviços, concessionária de serviços públicos
  e domicílios (para levantamento de aluguel e condomínio)**; 
  
  - O período de coleta do IPCA estende-se, em geral, do dia **01 a 30 do mês de referência**;
  
  - A população-objetivo do IPCA abrange as famílias com rendimentos mensais compreendidos entre **1 
  (um) e 40 (quarenta) salários-mínimos**, qualquer que seja a fonte de rendimentos, e residentes nas 
  áreas urbanas das regiões.
  
  
  
  
  
  
  
  
---
<div style="text-align: justify">


## INTRODUÇÃO


**CONCEITOS**
  

- Sobre o **Índice Nacional de Preços ao Consumidor Amplo (IPCA)**:

  - A periodicidade do **IPCA** é **mensal**;
  
  - Abrangendo as regiões metropolitanas de **Belém, Fortaleza, Recife, Salvador, Belo Horizonte, Rio de     Janeiro, São Paulo, Curitiba, Vitória e Porto Alegre, Brasília e municípios de Goiânia e Campo Grande**.
  
  - É constituído de forma hierarquizada, sendo que, seu cômputo é divido grupos (9), subgrupos (19), 
  itens (51) e subitens (377). 

  - O peso de cada um desses grupos no índice cheio é definido mensalmente, de acordo com os gastos das  
  famílias em diferentes bens e serviços. Estes gastos, por sua vez, são captados pela **Pesquisa de 
  Orçamento Familiar (POF)**.





  
---
<div style="text-align: justify">


## INTRODUÇÃO
  

**CONCEITOS**


- Desde agosto de 1999 são 9 grupos:

  1) **Alimentos e Bebidas**;
  
  2) **Habitação**;
  
  3) **Artigos de Residência**;
  
  4) **Vestuário**;
  
  5) **Transportes**;
  
  6) **Comunicação**;
  
  7) **Saúde e Cuidados Pessoais**;
  
  8) **Despesas Pessoais**;
  
  9) **Educação**.








---


## O BRASIL EM PERSPECTIVA


```{r, warning = F,message = F, error = F, echo = F, fig.align = 'center', dpi = 300}


library(magrittr, include.only = '%>%')


ipca_ts <- sidrar::get_sidra(api = '/t/1737/n1/all/v/63,69,2266/p/all/d/v63%202,v69%202,v2266%2013') %>%

  janitor::clean_names()


ipca <- ipca_ts %>%

  dplyr::filter(variavel == 'IPCA - Número-índice (base: dezembro de 1993 = 100)') %>%

  dplyr::transmute(data = zoo::as.yearmon(mes_codigo, format = '%Y %m'),

                   valor = round(valor, 6)) %>%

  dplyr::filter(data >= zoo::as.yearmon(1995, 01)) %>% 
  
  dplyr::rename('Data' = data,
                
                'Valor' = valor) %>% 

  ggplot2::ggplot() +

  ggplot2::geom_line(mapping = ggplot2::aes(x = Data, y = Valor),

                     colour = '#23395b',

                     size = .5) +

  ggplot2::geom_point(mapping = ggplot2::aes(x = Data, y = Valor),

                      colour = '#23395b',
                      
                      size = .75) +
  
  ggplot2::labs(title = 'IPCA',
                
                x = 'Meses',
                
                y = 'Índice (Base: dez de 1993 = 100)',
                
                caption = 'Dados: IBGE.') +
  
  xaringanthemer::theme_xaringan(text_font_size = 15,
                                 
                                 title_font_size = 20)


ipca  <- plotly::ggplotly(ipca )


widgetframe::frameWidget(ipca , width = '100%', height = '100%')


```


---
class: inverse, center, middle 
name: conceitoipca


## CONCEITO DE INFLAÇÃO








---
<div style="text-align: justify">


## CONCEITO DE INFLAÇÃO


</br>


- **INFLAÇÃO**:

  - A Inflação corresponde a uma situação em que há um aumento generalizado e persistente no nível de 
  preços (pode ser captada pelos índices de preços);


</br>


- **HIPERINFLAÇÃO**:

  - Costuma-se definir como hiperinflação o aumento generalizado e persistente no nível de preços que 
  segue uma trajetória elevada e acelerada (não há um nível estrito para se definir a hiperinflação).








---


## O BRASIL EM PERSPECTIVA


```{r, warning = F,message = F, error = F, echo = F, fig.align = 'center', dpi = 300}



library(magrittr, include.only = '%>%')


var_ipca_cheio <- BETS::BETSget(code = 433,

                                data.frame = TRUE,

                                from = '1995-01-01') %>% 
  
  dplyr::rename('Data' = date,
                
                'Valor' = value) %>% 

  ggplot2::ggplot() +

  ggplot2::geom_line(mapping = ggplot2::aes(x = Data, y = Valor),

                     colour = '#23395b',

                     size = .5) +

  ggplot2::geom_point(mapping = ggplot2::aes(x = Data, y = Valor),

                      colour = '#23395b',
                      
                      size = .75) +
  
  ggplot2::scale_y_continuous(labels = scales::number_format(suffix = '%')) +
  
  ggplot2::labs(title = 'IPCA',
                
                x = 'Meses',
                
                y = 'Variação Mensal',
                
                caption = 'Dados: IBGE.') +
  
  xaringanthemer::theme_xaringan(text_font_size = 15,
                                 
                                 title_font_size = 20)


var_ipca_cheio  <- plotly::ggplotly(var_ipca_cheio)


widgetframe::frameWidget(var_ipca_cheio, width = '100%', height = '100%')


```








---


## O BRASIL EM PERSPECTIVA


```{r, warning = F,message = F, error = F, echo = F, fig.align = 'center', dpi = 300}


var_ipca_aliment <- BETS::BETSget(code = 1635,

                                  data.frame = TRUE,

                                  from = '1995-01-01') %>% 
  
  dplyr::mutate(Grupo = 'Alimentos e Bebidas') %>% 
  
  dplyr::rename('Data' = date,
                
                'Valor' = value)




var_ipca_habit <- BETS::BETSget(code = 1636,

                                data.frame = TRUE,

                                from = '1995-01-01') %>% 
  
  dplyr::mutate(Grupo = 'Habitação') %>% 
  
  dplyr::rename('Data' = date,
                
                'Valor' = value)




var_ipca_art_res <- BETS::BETSget(code = 1637,

                                  data.frame = TRUE,

                                  from = '1995-01-01') %>% 
  
  dplyr::mutate(Grupo = 'Artigos de Residência') %>% 
  
  dplyr::rename('Data' = date,
                
                'Valor' = value)




var_ipca_vest <- BETS::BETSget(code = 1638,

                               data.frame = TRUE,

                               from = '1995-01-01') %>% 
  
  dplyr::mutate(Grupo = 'Vestuário') %>% 
  
  dplyr::rename('Data' = date,
                
                'Valor' = value)




var_ipca_transp <- BETS::BETSget(code = 1639,

                                 data.frame = TRUE,

                                 from = '1995-01-01') %>% 
  
  dplyr::mutate(Grupo = 'Transportes') %>% 
  
  dplyr::rename('Data' = date,
                
                'Valor' = value)




var_ipca_comunic <- BETS::BETSget(code = 1640,

                                  data.frame = TRUE,

                                  from = '1995-01-01') %>% 
  
  dplyr::mutate(Grupo = 'Comunicação') %>% 
  
  dplyr::rename('Data' = date,
                
                'Valor' = value)




var_ipca_saud_cuid <- BETS::BETSget(code = 1641,

                                    data.frame = TRUE,

                                    from = '1995-01-01') %>% 
  
  dplyr::mutate(Grupo = 'Saúde e Cuidados Pessoais') %>% 
  
  dplyr::rename('Data' = date,
                
                'Valor' = value)




var_ipca_desp_pessoais <- BETS::BETSget(code = 1642,

                                        data.frame = TRUE,

                                        from = '1995-01-01') %>% 
  
  dplyr::mutate(Grupo = 'Despesas Pessoais') %>% 
  
  dplyr::rename('Data' = date,
                
                'Valor' = value)




var_ipca_educ <- BETS::BETSget(code = 1643,

                               data.frame = TRUE,

                               from = '1995-01-01') %>% 
  
  dplyr::mutate(Grupo = 'Educação') %>% 
  
  dplyr::rename('Data' = date,
                
                'Valor' = value)

consolidado <- rbind(var_ipca_aliment,
                     
                     var_ipca_habit,
                     
                     var_ipca_art_res,
                     
                     var_ipca_vest,
                     
                     var_ipca_transp,
                     
                     var_ipca_comunic,
                     
                     var_ipca_saud_cuid,
                     
                     var_ipca_desp_pessoais,
                     
                     var_ipca_educ)






```



---
<div style="text-align: justify">


## CONCEITO ASSOCIADOS À INFLAÇÃO


</br>


- **DESINFLAÇÃO**:

  - A desinflação corresponde a uma diminuição nas taxas de aumentos dos níveis de preço (os preços 
  começam a aumentar de maneira menos acelerada);


</br>


- **DEFLAÇÃO**:

  - A deflação corresponde a uma situação em que há uma diminuição generalizada e persistente no 
  nível de preços (repare que a definição de deflação depende da persistência).





















---
class: inverse, center, middle 
name: causas_inflacao


## CAUSAS DA INFLAÇÃO



---
class: inverse, center, middle 
name: brasil


## O BRASIL EM PERSPECTIVA























































































































  
  
---
<div style="text-align: justify">


## INTRODUÇÃO


**CONCEITOS**


</br>
  
  
- **PRODUTO AGREGADO**: Corresponde a **soma de valores (R$)** de todos os **bens (ou serviços) finais** 
produzidos em um determinado **país** em um determinado **período de tempo** (**variável de fluxo**).


</br>


$$ Produto \ Agregado = \sum_{x = 1}^{n}P_iQ_i$$


- Variáveis:

  - $P_i =$ Preço do **bem (ou serviço) final** i;
  
  - $Q_i =$ Quantidade produzida do **bem (ou serviço) final** i;
  
  - $i =$ **bem (ou serviço) final** $(i = 1, 2, 3, ..., n)$
  
  
---
<div style="text-align: justify">


## INTRODUÇÃO


**CONCEITOS**


</br>


- **BEM (OU SERVIÇO) FINAL**: São bens e serviços que **não são utilizados** em nenhuma etapa de um 
processo de produção, isto é, não são insumos de produção. 


</br>


- **BEM (OU SERVIÇO) INTERMEDIÁRIO**: São bens e serviços que **são utilizados** em nenhuma etapa de um 
processo de produção, isto é, são insumos de produção. 


</br>


- Para entender melhor a definição de produto agregado, bens finais e bens intermediários, vamos 
partir de um exemplo teórico de uma economia que produz apenas um bem final: o pão.


---
<div style="text-align: justify">


## INTRODUÇÃO


**PREMISSAS DO EXEMPLO**


  - **3 Processos Produtivos**: Produção de Trigo, Produção de Farinha de Trigo e 
  Produção de Pão;
  
  - **Bens Intermediários**: Trigo e Farinha (são insumos de produção);
  
  - **Bens Finais**: Pão (não é insumo de produção).


```{r , results = 'asis', echo = F, warning = F, message = F, error = F, fig.align ='center', out.width = '100%'}


library(magrittr)


library(kableExtra)


cronograma <- data.frame(
  
  a = c('TRIGO', 'FARINHA', 'PÃO'),
  
  b = c('R$ 0', 'R$ 15', 'R$ 15'),
  
  c = c('R$ 15', 'R$ 35', 'R$ 60'),
  
  d = c('R$ 15', 'R$ 20', 'R$ 25'))

knitr::kable(cronograma, 
             
             escape = FALSE,
    
             format = 'html',
             
             col.names = c('PRODUTO', 'PREÇO DO INSUMO (custo de produção)', 
                           
                           'PREÇO DO PRODUTO (preço de venda)', 
                           
                           'VALOR ADICIONADO (valor agregado)'),
             
             align = c('c', 'c', 'c', 'c')) %>%
  
  kable_styling(bootstrap_options = 'striped')
  

```


---
<div style="text-align: justify">


## INTRODUÇÃO


```{r , results = 'asis', echo = F, warning = F, message = F, error = F, fig.align ='center', out.width = '100%'}


library(magrittr)


library(kableExtra)


cronograma <- data.frame(
  
  a = c('TRIGO', 'FARINHA', 'PÃO'),
  
  b = c('R$ 0', 'R$ 15', 'R$ 15'),
  
  c = c('R$ 15', 'R$ 35', 'R$ 60'),
  
  d = c('R$ 15', 'R$ 20', 'R$ 25'))

knitr::kable(cronograma, 
             
             escape = FALSE,
    
             format = 'html',
             
             col.names = c('PRODUTO', 'PREÇO DO INSUMO (custo de produção)', 
                           
                           'PREÇO DO PRODUTO (preço de venda)', 
                           
                           'VALOR ADICIONADO (valor agregado)'),
             
             align = c('c', 'c', 'c', 'c')) %>%
  
  kable_styling(bootstrap_options = 'striped')
  

```


**DEFINIÇÕES**


  - Como existem 3 processos produtivos, também existem **3 custos de produção** e 3 **preços de venda**
  (um para cada processo produtivo);
  
  
  - O custo de produção de um processo de produção é, justamente, igual ao preço de venda do processo
  de produção anterior (ou processo de produção fornecedor);

  
  - Em cada processo de produção, a **diferença entre o preço de venda e o custo de produção** gera o 
  respectivo **valor adicionado** (ou valor agregado).
  

---
<div style="text-align: justify">


## INTRODUÇÃO


```{r , results = 'asis', echo = F, warning = F, message = F, error = F, fig.align ='center', out.width = '100%'}


library(magrittr)


library(kableExtra)


cronograma <- data.frame(
  
  a = c('TRIGO', 'FARINHA', 'PÃO'),
  
  b = c('R$ 0', 'R$ 15', 'R$ 15'),
  
  c = c('R$ 15', 'R$ 35', 'R$ 60'),
  
  d = c('R$ 15', 'R$ 20', 'R$ 25'))

knitr::kable(cronograma, 
             
             escape = FALSE,
    
             format = 'html',
             
             col.names = c('PRODUTO', 'PREÇO DO INSUMO (custo de produção)', 
                           
                           'PREÇO DO PRODUTO (preço de venda)', 
                           
                           'VALOR ADICIONADO (valor agregado)'),
             
             align = c('c', 'c', 'c', 'c')) %>%
  
  kable_styling(bootstrap_options = 'striped')
  

```


**DEFINIÇÕES**


  - O valor de venda de um processo de produção é igual a soma entre o custo de produção e o 
  valor adicionado do respectivo processo;
  
  
  - Por sua vez, como visto, o custo de produção de um processo produtivo é igual ao valor de venda 
  do processo de produção anterior (ou do processo de produção do fornecedor). Assim, o valor de venda
  de um produto já leva em consideração os valores de venda dos processos produtivos anteriores;

  
  - Por este motivo, o Produto Agregado não soma os valores de venda de cada produto, evitando o erro
  da **dupla contagem**.
  
  
---
<div style="text-align: justify">


## INTRODUÇÃO


```{r , results = 'asis', echo = F, warning = F, message = F, error = F, fig.align ='center', out.width = '100%'}


library(magrittr)


library(kableExtra)


cronograma <- data.frame(
  
  a = c('TRIGO', 'FARINHA', 'PÃO'),
  
  b = c('R$ 0', 'R$ 15', 'R$ 15'),
  
  c = c('R$ 15', 'R$ 35', 'R$ 60'),
  
  d = c('R$ 15', 'R$ 20', 'R$ 25'))

knitr::kable(cronograma, 
             
             escape = FALSE,
    
             format = 'html',
             
             col.names = c('PRODUTO', 'PREÇO DO INSUMO (custo de produção)', 
                           
                           'PREÇO DO PRODUTO (preço de venda)', 
                           
                           'VALOR ADICIONADO (valor agregado)'),
             
             align = c('c', 'c', 'c', 'c')) %>%
  
  kable_styling(bootstrap_options = 'striped')
  

```


**DEFINIÇÕES**


- No exemplo do pão, ao se somar os valores totais de produção de cada processo produtivo temos que:
    
    - O valor total do processo produtivo trigo é somado três vezes;
    
    - O valor total do processo produtivo da farinha é somado duas vezes;
    
    
- Este é justamente o exemplo já explicado erro de **dupla contagem**.


---
<div style="text-align: justify">


## INTRODUÇÃO


```{r , results = 'asis', echo = F, warning = F, message = F, error = F, fig.align ='center', out.width = '100%'}


library(magrittr)


library(kableExtra)


cronograma <- data.frame(
  
  a = c('TRIGO', 'FARINHA', 'PÃO'),
  
  b = c('R$ 0', 'R$ 15', 'R$ 15'),
  
  c = c('R$ 15', 'R$ 35', 'R$ 60'),
  
  d = c('R$ 15', 'R$ 20', 'R$ 25'))

knitr::kable(cronograma, 
             
             escape = FALSE,
    
             format = 'html',
             
             col.names = c('PRODUTO', 'PREÇO DO INSUMO (custo de produção)', 
                           
                           'PREÇO DO PRODUTO (preço de venda)', 
                           
                           'VALOR ADICIONADO (valor agregado)'),
             
             align = c('c', 'c', 'c', 'c')) %>%
  
  kable_styling(bootstrap_options = 'striped')
  

```


**DEFINIÇÕES**


- Também podemos depreender que o valor total do processo produtivo do único bem final 
do exemplo, o pão, já leva em consideração todos os valores adicionados em cada processo produtivo 
(sendo que, no caso do trigo, o valor adicionado é o próprio valor de venda pois não há custo de 
produção);


- Assim, ao mesmo tempo que todas as contribuições para produção em cada processo produtivo são 
consideradas, não incorremos no erro da dupla contagem;


- Neste contexto, acabamos de representar uma nova **abordagem para cálculo do produto agregado**, 
justamente, a partir da **soma do valor adicionado em cada processo de produção**.
  
  
---
<div style="text-align: justify">


## INTRODUÇÃO


</br>

- Em uma economia real não existem apenas três processos, mas uma **infinidade processos de produção
de diferentes setores econômicos**. Isto pode dificultar a definição de qual produto é intermediário 
e qual produto é final;


</br>


- Uma maneira alternativa de mensurar o **Produto Agregado** é utilizar a referida **soma dos valor 
adicionados (ou, valores agregados)**;


</br>


- Vale relembrar que valor adicionado (ou valor agregado) corresponde ao valor acrescido (ou gerado) 
em um determinado bem (ou serviço) devido a realização de algum procedimento produtivo.


---
<div style="text-align: justify">


## INTRODUÇÃO


</br>


- Uma vez entendido o conceito de produto agregado, pode-se passar à explicação de renda agregada;


</br>


- **Renda Agregada: Corresponde a soma de valores (R$) de todas as remuneração dos fatores de
produção em uma determinada economia**;


</br>


- Inicialmente este conceito é pouco esclarecedor e uma revisão de algumas definições microeconômicas 
são necessárias para seu melhor entendimento.



---
class: inverse
<div style="text-align: justify">


## REVISÃO DE MICROECONOMIA


- Os FATORES DE PRODUÇÃO são os recursos (ou insumos) utilizados no processo de produção, exemplo:


_Para produzir, o dono de uma empresa precisa escolher um local para realizar as atividades (esse 
local é um recurso), pessoas para executar as atividades (esses trabalhadores são recursos), o dono 
da empresa pode realizar um empréstimo para comprar uma máquina (este dinheiro é um recurso). Estas 
são escolhas mínimas de um empresário (e sua administração também é um recurso)._


</br>

- Por sua vez, o detentores dos recursos (ou insumos) devem ser remunerados pela utilização e a 
remuneração de cada fato de produção recebe um nome diferente, são eles:

    - A remuneração pelo USO DO LOCAL (capital físico) é o ALUGUEL;
    - A remuneração pelo USO DO TRABALHO é o SALÁRIO;
    - A remuneração pelo USO DO EMPRÉSTIMO (capital monetário) é o JUROS;
    - A remuneração pelo USO DA ADMINISTRAÇÃO (RISCO) é o LUCRO.


---
<div style="text-align: justify">


## INTRODUÇÃO


- Voltando ao conceito de renda agregada:

  - Corresponde a soma de valores (R$) de todas as remuneração dos fatores de produção em uma 
  determinada economia;
  
  
</br>
  
  
$$Renda \ Agregada = \sum_{}^{}Aluguéis + \sum_{}^{}Salários + \sum_{}^{}Juros + \sum_{}^{}Lucros$$


- Variáveis:

  - $Aluguéis$: remuneração pelo uso do capital físico;
  
  - $Salários$: remuneração pelo uso do trabalho;
  
  - $Juros$: remuneração pelo uso do capital monetário;
  
  - $Lucros$: remuneração pelo uso da administração (risco incorrido) pelo empresário.
  
  
---
<div style="text-align: justify">


## INTRODUÇÃO


</br>


- Como se pode depreender, o valor agregado em um processo de produção corresponde ao valor 
necessário para remunerar todos os envolvidos na etapa produtiva;


</br>


- Portanto, a **renda de cada processo de produção é igual ao valor agregado em cada processo de 
produção**;


</br>


- Com base no descrito, a associação entre produto e renda se torna imediata.


---
<div style="text-align: justify">


- **PRODUTO AGREGADO (Abordagem 1)**: Soma de todos os valores (R$) dos bens finais produzidos em uma 
economia em um período;


</br>


- **PRODUTO AGREGADO (Abordagem 2)**: Soma de todos os valores agregados (R$) em uma economia em um 
período;


</br>


- **RENDA AGREGADO (Abordagem 1)** a soma de valores (R$) de todas as remuneração dos fatores de 
produção em uma determinada economia;


</br>


- **RENDA AGREGADO (Abordagem 2)** Soma de todos os valores agregados (R$) em uma economia em um 
período;


</br>


<div style="text-align: center">


## PRODUTO AGREGADO = RENDA AGREGADA


---
<div style="text-align: justify">


## INTRODUÇÃO


- Agora, basta compreendermos o último conceito inicial de macroeconomia, mais especificamente, o 
de **demanda agregada**;


</br>


- **Demanda Agregada corresponde a soma dos valores (R$) de todos os consumos de bens finais realizados
em uma economia em determinado período de tempo;**


</br>


- Este conceito é imediato e também **pode ser associado aos conceitos de produto agregado e renda 
agregada**.


---
<div style="text-align: justify">


## INTRODUÇÃO


- Para **consumir** um bem (ou serviço) final é necessário **alocar a renda** para pagar a transação.

  - Os donos de locais conseguem pagar o consumo com as rendas de aluguéis;
  
	- Os trabalhadores conseguem pagar o consumo com as rendas de salários;
	
	- Os banqueiros conseguem pagar o consumo com as rendas de juros;
	
	- Os empresários conseguem pagar o consumo com as rendas de lucros.
	
	
</br>


- Supondo que toda a renda conseguida seja alocada em consumo de bens finais, tem-se que:


<div style="text-align: center">


### PRODUTO AGREGADO = RENDA AGREGADA = DEMANDA AGREGADA


---
<div style="text-align: justify">


## INTRODUÇÃO


- A expressão abaixo é chamada de identidade contábil macroeconômica (não se trata de uma relação 
de causa e efeito, mas apenas de uma identidade de valores);


<div style="text-align: center">

###PRODUTO AGREGADO = RENDA AGREGADA = DEMANDA AGREGADA

</br>
<div style="text-align: justify">

- Devido a identidade contábil, pode-se afirmar que é possível mensurar o produto agregado por meio 
de 3 óticas: 

  - **Ótica do Produto**: Soma dos bens finais produzidos em um país em um determinado período de tempo;
  
  - **Ótica da Renda**: Soma das rendas obtidos a partir do uso dos fatores de produção de um país em 
  um determinado período de tempo;
  
  - **Ótica da Demanda**: soma de todos os consumos de bens e serviços finais de uma economia em um 
  determinado período de tempo. 
  
  
---
class: inverse, center, middle 
name: pib


## PRODUTO INTERNO BRUTO </br> (PIB)


---
<div style="text-align: justify">


## PRODUTO INTERNO BRUTO (PIB)


**CONCEITO**


</br>

- O conceito de **Produto Interno Bruto (PIB)** é largamente comentado no nosso dia a dia e, como se
pode esperar, está intimamente associado ao conceito de **Produto Agregado**. Antes de realizar esta
associação é necessário compreender dois conceitos adicionais, são eles:

  - **Residentes**: Território geográfico em que o interesse econômico do agente é predominante (por
  exemplo, uma empresa cuja matriz é brasileira e, além disso, opera dentro do território nacional 
  é considerada residente no Brasil);
  
  - **Não Residentes**: Território geográfico em que o interesse econômico não é predominante (por
  exemplo, uma empresa brasileira cuja matriz é brasileira e, além disso, possui uma filial operando 
  em outro país é considerada residente no Brasil).
  
  
---
<div style="text-align: justify">


## PRODUTO INTERNO BRUTO (PIB)


**CONCEITO**


</br>

- Assim, o **Produto Interno Bruto** corresponde a uma **abordagem do cálculo do produto agregado** em 
que não são discriminados quais os fatores de produção residentes e quais os fatores de produção não 
residentes (**o foco está no território nacional**);


</br>


- Obviamente, é chamado **interno** pois o **valor agregado foi gerado por fatores de produção em 
operação no território brasileiro** (sem ser necessariamente de brasileiros, isto é, sem ser de 
residentes). 


---
<div style="text-align: justify">


## PRODUTO INTERNO BRUTO (PIB)


**CONCEITO**


</br>


- Por seu turno, o **Produto Nacional Bruto** (mais chamado de **Renda Nacional Bruta**) corresponde 
a uma abordagem do cálculo do produto agregado em que são discriminados quais os fatores de produção
residentes e quais os fatores de produção não residentes;


</br>


- Neste caso, é considerado apenas os fatores de produção de residentes, mesmo que estes fatores de 
produção não estejam operando no Brasil.


---
<div style="text-align: justify">


## PRODUTO INTERNO BRUTO (PIB)


**QUADRO SÍNTESE**

</br>


```{r , results = 'asis', echo = F, warning = F, message = F, error = F, fig.align ='center', out.width = '100%'}


library(magrittr)


library(kableExtra)


cronograma <- data.frame(
  
  a = c('ABORDAGEM', 'ABORDAGEM'),
  
  b = c('Considera todos os fatores de produção em operação no território nacional', 
        
        'Portanto, não leva em consideração a residência'),
  
  c = c('Considera apenas os fatores de produção de residentes em operação', 
        
        'Portanto, não levam em consideração se operam no território nacional'))

knitr::kable(cronograma, 
             
             escape = FALSE,
    
             format = 'html',
             
             col.names = c('',
                           
                           'PRODUTO INTERNO BRUTO', 
                           
                           'RENDA NACIONAL BRUTA'),
             
             align = c('l', 'l')) %>%
  
  kable_styling(bootstrap_options = 'striped')
  

```

  
---
class: inverse, center, middle 
name: fcr_simplificado


## FLUXO CIRCULAR DA RENDA </br> (SIMPLIFICADO)


---
<div style="text-align: justify">


## FLUXO CIRCULAR DA RENDA (SIMPLIFICADO)


**CONCEITO**


</br>


- O Fluxo Circular da Renda é um instrumento didático complementar aos conceitos básicos apresentados
na introdução desta aula;


</br>


- Além de apresentar as relações acima, são adicionadas informações sobre a participação de alguns 
setores institucionais;


</br>


- **Fluxo Circular da Renda: Diagrama que possui o objetivo de identificar quais as principais 
transações econômicas (que foram originadas no processo de produção) realizadas entre os setores 
institucionais.**

---
<div style="text-align: justify">


## FLUXO CIRCULAR DA RENDA (SIMPLIFICADO)


**CONCEITO**


</br>


- Mais uma vez, o conceito de Fluxo Circular da Renda não se explica por si só. Torna-se necessário 
realizar algumas definições adicionais. Quais sejam:


</br>


- **Unidade Institucional**: Unidade econômica que pode contrair ativos e/ou passivos ao 
realizar alguma atividade econômica e que também pode realizar transações com outras unidades 
institucionais;


</br>


- **Setor Institucional**: Agrupamento de unidades institucionais que possuem o mesmo comportamento, 
função e objetivos econômicos.



---
<div style="text-align: justify">


## FLUXO CIRCULAR DA RENDA (SIMPLIFICADO)


**CONCEITO**


</br>


- Por uma classificação mais teórica, existem 4 setores institucionais:


</br>


- **Famílias**: são indivíduos (ou grupos de indivíduos) que obtêm a sua renda sem serem 
inscritas no Cadastro Nacional de Pessoa Jurídica (CNPJ), ou seja, são majoritariamente pessoas 
físicas. Em geral, são os assalariados, trabalhadores autônomos;


</br>


- **Empresas**: As empresas são unidades legais (a existência é reconhecida em lei, 
independente dos seus controladores), ou seja, são pessoas jurídicas que desempenham a atividade
de produção de bens e serviços no mercado. Isto é, deve haver uma prática de preços que seja 
significativa.


---
<div style="text-align: justify">


## FLUXO CIRCULAR DA RENDA (SIMPLIFICADO)


**CONCEITO**


</br>


- **Governo**: Instituições públicas que desempenham a atividade de produção de bens e serviços não 
mercantis voltados para à coletividade e/ou voltados à repatição da renda e do patrimônio. São bens 
e serviços não mercantis aqueles que são prestados e/ou consumidos de forma gratuita ou semigratuita
e, neste sentido, a principal fonte de obtenção de renda destas instituições consite no pagamento 
obrigatório de tributos efetuado por todos os outros setores institucionais;


</br>


- **Resto do Mundo**: Todos os setores institucionais podem ser nacionais (chamados de residentes) 
ou estrangeiros (chamados de não residentes), estes setores institucionais impactam nas atividades 
produtivas um dos outros e realizam transações entre si. É chamado de “resto do mundo” pois não 
importa a nacionalidade dos estrangeiros (não residentes), basta saber que não são nacionais 
(residentes)


---
<div style="text-align: justify">


## FLUXO CIRCULAR DA RENDA (SIMPLIFICADO)


**CONCEITO**


</br>


- Uma vez realizadas todas essas definições, pode-se apresentar o Fluxo Circular da Renda;


</br>


- Em sua versão simplificada, tem-se os seguintes pressupostos:

	- **Existem apenas 2 setores institucionais: Famílias e Empresas**;

	- **Toda a renda das famílias é alocada para consumo de bens e serviços finais**;
	
	- **O único fator de produção das empresas são os trabalhadores (famílias)**;


---
class: inverse


## FLUXO CIRCULAR DA RENDA (SIMPLIFICADO)





---
<div style="text-align: justify">


## FLUXO CIRCULAR DA RENDA (SIMPLIFICADO)


**CONCEITO**


</br>


- As transações realizadas entre os setores institucionais famílias e empresas ocorrem em dois 
ambientes específicos: o mercado de trabalho e o mercado de bens e serviços;


</br>


- No mercado de trabalho as famílias são ofertantes de trabalho, as empresas são as demandantes de 
 trabalho e o preço do trabalho é o salário que é negociado entre estes setores institucionais;


</br>


- No mercado de bens (ou serviços), as empresas são ofertantes de produtos e as famílias são 
consumidoras destes produtos, sendo que, para cada produto um determinado preço é negociado.


---
<div style="text-align: justify">


## FLUXO CIRCULAR DA RENDA (SIMPLIFICADO)


**EQUACIONAMENTO**


</br>


- Combinando as óticas de Produto Agregado e Demanda Agregada, tem-se:


</br>
  
  
$$Produto \ Interno \ Bruto \ (Y) = Consumo das Famílias \ (C)$$


- Variáveis:

  - $Y$: Produto Interno Bruto;
  
  - $C$: Consumo das Famílias;


---
class: inverse, center, middle 
name: fcr_ampliado


## FLUXO CIRCULAR DA RENDA </br> (AMPLIADO)


---
<div style="text-align: justify">


## FLUXO CIRCULAR DA RENDA (AMPLIADO)


**CONCEITO**


</br>


- Em sua versão ampliada, tem-se os seguintes pressupostos adicionados:

	- **As famílias podem poupar parte da renda obtida a partir dos salários**;
	
	- **As famílias podem buscar empréstimos e financiamentos**. 

	- **As empresas podem produzir bens e serviços finais e intermediários**;
	
	- **As empresas podem buscar empréstimos e financiamentos**. 


---
class: inverse


## FLUXO CIRCULAR DA RENDA (AMPLIADO)


  
  
  
---
<div style="text-align: justify">


## FLUXO CIRCULAR DA RENDA (AMPLIADO)


**CONCEITO**


</br>


- Ao adicionar tais premissas, cria-se um novo mercado em que as operações financeiras possuem o 
potencial de impulsionar o crescimento econômico do país. Uma vez que recursos ociosos de agentes 
superavitários são alocados para agentes deficitários (como é o caso do investimento em máquinas e 
equipamentos a partir de empréstimos).


---
<div style="text-align: justify">


## FLUXO CIRCULAR DA RENDA (AMPLIADO)


**EQUACIONAMENTO**


</br>


- Combinando as óticas de Produto Agregado e Demanda Agregada, tem-se:


</br>
  
  
$$Produto \ Interno \ Bruto \ (Y) = Consumo das Famílias \ (C) + Investimento  \ das  \ Empresas \ (I)$$
</br>

- Variáveis:

  - $Y$: Produto Interno Bruto;
  
  - $C$: Consumo das Famílias;
  
  - $I$: Investimento das Empresas;
  
  
---
<div style="text-align: justify">


## FLUXO CIRCULAR DA RENDA (AMPLIADO)


**COMPLETANDO O MODELO**


- Ao adicionar os demais setores institucionais e combinar com as óticas de Produto Agregado e 
Demanda Agregada, tem-se:

  
  
$$Y = C + I + G + X - M$$

- Variáveis:

  - $Y$: Produto Interno Bruto;
  
  - $C$: Consumo das Famílias;
  
  - $I$: Investimento das Empresas;
  
  - $G$: Gastos do Governo;

  - $X$: Exportações;
  
  - $M$: Importações.


  
  
  
  
  
  
  
  
  
  
  
  
  
  
  
  
  
  
  
  
  













































