---
title: 'TAXA DE INFLAÇÃO </br> (AULA 06)'
subtitle: 'ADM03F - Macroeconomia'
author: 'Autor: Victor Valerio'
date: 'Última atualização: `r format(Sys.Date(),"%d-%m-%Y")`'
output:
  xaringan::moon_reader:
    css: [xaringan-themer.css]
    nature:
      highlightStyle: github
      highlightLines: true
      ratio: 16:9
      countIncrementalSlides: true
---

```{r xaringan-themer, include=FALSE, warning=FALSE}


library(xaringanthemer)


style_mono_light(base_color = '#23395b')


```


```{r , echo=FALSE}
 

xaringanExtra::use_scribble()


xaringanExtra::use_search(show_icon = TRUE)


```


## TÓPICOS ABORDADOS


</br>


- [**INTRODUÇÃO**](#introducao)


</br>


- [**CONCEITO DE INFLAÇÃO**](#conceitoipca)


</br>


- [**CAUSAS DA INFLAÇÃO**](#causas_inflacao)


</br>


- [**O BRASIL EM PERSPECTIVA**](#brasil)










---
class: inverse, center, middle 
name: introducao


## INTRODUÇÃO








---


## O BRASIL EM PERSPECTIVA


```{r, warning = F,message = F, error = F, echo = F, fig.align = 'center', dpi = 300}




library(magrittr, include.only = '%>%')




ipca_ts <- sidrar::get_sidra(api = '/t/1737/n1/all/v/63,69,2266/p/all/d/v63%202,v69%202,v2266%2013') %>%

  janitor::clean_names()




acum_ano <- ipca_ts %>%

  dplyr::filter(variavel == 'IPCA - Variação acumulada no ano') %>%

  dplyr::transmute(data = zoo::as.yearmon(mes_codigo, format = '%Y %m'),

                   valor = round(valor, 6)) %>%

  dplyr::mutate(mes = lubridate::month(data)) %>%

  dplyr::filter(mes == 12) %>%

  dplyr::filter(data >= zoo::as.yearmon(1990, 01)) %>%
  
  dplyr::filter(data <= zoo::as.yearmon(2000, 01)) %>%

  dplyr::mutate(data = lubridate::year(data)) %>%

  dplyr::select(data, valor) %>% 
  
  dplyr::rename('Data' = data,
                
                'Valor' = valor) %>% 

  ggplot2::ggplot() +

  ggplot2::geom_line(mapping = ggplot2::aes(x = Data, y = Valor),

                     colour = '#23395b',

                     size = .5) +

  ggplot2::geom_point(mapping = ggplot2::aes(x = Data, y = Valor),

                      colour = '#23395b',
                      
                      size = .75) +
  
  ggplot2::scale_y_continuous(labels = scales::number_format(suffix = '%')) +
  
  ggplot2::scale_x_continuous(breaks = seq(1990, 2000, 2)) +
  
  ggplot2::labs(title = 'IPCA',
                
                x = 'Meses',
                
                y = 'Acumulado no Ano',
                
                caption = 'Dados: IBGE.') +
  
  xaringanthemer::theme_xaringan(text_font_size = 15,
                                 
                                 title_font_size = 20)


acum_ano  <- plotly::ggplotly(acum_ano)


widgetframe::frameWidget(acum_ano, width = '100%', height = '100%')


```








---


## O BRASIL EM PERSPECTIVA


```{r, warning = F,message = F, error = F, echo = F, fig.align = 'center', dpi = 300}

library(magrittr, include.only = '%>%')

difusao <- BETS::BETSget(code = 21379,

                         data.frame = TRUE,

                         from = '1990-01-01') %>% 
  
  dplyr::rename('Data' = date,
                
                'Valor' = value) %>% 

  ggplot2::ggplot() +

  ggplot2::geom_line(mapping = ggplot2::aes(x = Data, y = Valor),

                     colour = '#23395b',

                     size = .5) +

  ggplot2::geom_point(mapping = ggplot2::aes(x = Data, y = Valor),

                      colour = '#23395b',
                      
                      size = .75) +
  
  ggplot2::labs(title = 'Difusão de Preços',
                
                x = 'Meses',
                
                y = 'Porcentagem',
                
                caption = 'Dados: BCB.') +
  
  ggplot2::scale_y_continuous(labels = scales::number_format(suffix = '%')) +
  
  xaringanthemer::theme_xaringan(text_font_size = 15,
                                 
                                 title_font_size = 20)


difusao  <- plotly::ggplotly(difusao)


widgetframe::frameWidget(difusao, width = '100%', height = '100%')


```








---
<div style="text-align: justify">


## INTRODUÇÃO


**REVISÃO DE CONCEITOS**
  
- Nós já sabemos como calcular um número índice a partir de qualquer série de dados, como no exemplo
já apresentado ainda na aula de Fluxo Circular da Renda:
  

```{r , results = 'asis', echo = F, warning = F, message = F, error = F, fig.align ='center'}


library(magrittr)


library(kableExtra)


ex_numero_indice <- data.frame(
  
  DATAS = c(2015, 2016, 2017, 2018, 2019, 2020),
  
  VALORES = c('R$ 12.589', 
              'R$ 13.785', 
              'R$ 13.947', 
              'R$ 14.125', 
              'R$ 15.352', 
              'R$ 16.756'),
  
  TRANSFORMAÇÕES = c('12.589 = 100', 
                    'R$ 13.785 x 100/ R$ 12.589', 
                    'R$ 13.947 x 100/ R$ 12.589', 
                    'R$ 14.125 x 100/ R$ 12.589', 
                    'R$ 15.352 x 100/ R$ 12.589', 
                    'R$ 16.756 x 100/ R$ 12.589'),
  
  ÍNDICES = c('100', '109,50', '110,79', '112,20', '121,95', '133,10'))


knitr::kable(ex_numero_indice, 
             
             escape = FALSE,
    
             format = 'html',
             
             align = c('c', 'c', 'c', 'c')) %>%
  
  kable_styling(bootstrap_options = 'striped', font_size = 24)
  




```


- Mas e se nós quiséssemos calcular um índice único representativo de diferentes variáveis?








---
<div style="text-align: justify">


## INTRODUÇÃO


**CONCEITOS**
  
  
- Problema prático com duas variáveis. Qual procedimento deveria ser aplicado para criar um índice 
único representativo das duas colunas de valores (que, por sua vez, representam duas variáveis):


```{r , results = 'asis', echo = F, warning = F, message = F, error = F, fig.align ='center'}


library(magrittr)


library(kableExtra)


ex_numero_indice <- data.frame(
  
  DATAS = c(2015, 2016, 2017, 2018, 2019, 2020),
  
  A = c('R$ 100', 
        'R$ 110', 
        'R$ 121', 
        'R$ 133,1', 
        'R$ 146,41', 
        'R$ 161,05'),
  
  B = c('R$ 5', 
        'R$ 10', 
        'R$ 20', 
        'R$ 40', 
        'R$ 80', 
        'R$ 160')
  
  )


knitr::kable(ex_numero_indice, 
             
             escape = FALSE,
    
             format = 'html',
             
             align = c('c', 'c', 'c')) %>%
  
  kable_styling(bootstrap_options = 'striped', font_size = 24)
  




```


- Uma proposta inicial seria somar as duas variáveis (A e B) para, então, transformar a série criada
a partir da soma em um número índice.








---
<div style="text-align: justify">


## INTRODUÇÃO


**CONCEITOS**
  
  
- Abaixo são apresentados cada um dos passos a serem tomados:


```{r , results = 'asis', echo = F, warning = F, message = F, error = F, fig.align ='center'}


library(magrittr)


library(kableExtra)


ex_numero_indice <- data.frame(
  
  DATAS = c(2015, 2016, 2017, 2018, 2019, 2020),
  
  A = c('R$ 100', 
        'R$ 110', 
        'R$ 121', 
        'R$ 133,1', 
        'R$ 146,41', 
        'R$ 161,05'),
  
  B = c('R$ 5', 
        'R$ 10', 
        'R$ 20', 
        'R$ 40', 
        'R$ 80', 
        'R$ 160'),
  
  SOMA = c('R$ 105',
           'R$ 120',
           'R$ 141',
           'R$ 173.11',
           'R$ 226.14',
           'R$ 321.10'), 
  
  TRANSFORMAÇÃO = c('R$ 105 = 100', 
                    'R$ 120 x 100/ R$ 105', 
                    'R$ 141 x 100/ R$ 105', 
                    'R$ 173.11 x 100/ R$ 105', 
                    'R$ 226.14 x 100/ R$ 105', 
                    'R$ 321.10 x 100/ R$ 105'),
  
  ÍNDICE = c(100.00,
             114.29,
             134.29,
             164.86,
             215.63,
             305.76)
  
  )


knitr::kable(ex_numero_indice, 
             
             escape = FALSE,
    
             format = 'html',
             
             align = c('c', 'c', 'c', 'c')) %>%
  
  kable_styling(bootstrap_options = 'striped', font_size = 24)
  




```


- O número índice criado não é representativo da série (pois a variável A, de maior valor, possui
maior "influência" no cálculo da variação percentual).








---
<div style="text-align: justify">


## INTRODUÇÃO


**CONCEITOS**
  
  
- Uma boa maneira seria ponderar a importância de cada uma das variáveis a partir de algum critério,
por exemplo, como são preços de produtos, pode-se adotar como termo de ponderação a quantidade 
consumida:


```{r , results = 'asis', echo = F, warning = F, message = F, error = F, fig.align ='center'}


library(magrittr)


library(kableExtra)


ex_numero_indice <- data.frame(
  
  DATAS = c(2015, 2016, 2017, 2018, 2019, 2020),
  
  A = c('R$ 100', 
        'R$ 110', 
        'R$ 121', 
        'R$ 133,1', 
        'R$ 146,41', 
        'R$ 161,05'),
  
  QA = c('2',
         '2',
         '2,2',
         '2,5',
         '2,1',
         '2,8'), 
  
  B = c('R$ 5', 
        'R$ 10', 
        'R$ 20', 
        'R$ 40', 
        'R$ 80', 
        'R$ 160'),
  
  QB = c('22',
         '22,3',
         '23,4',
         '21',
         '25',
         '26'), 
  
  SOMA = c('R$ 100 x 2 +  R$ 5 x 22 = 310', 
           'R$ 110 x 2 +  R$ 10 x 22,3 = 443', 
           'R$ 121 x 2,2 +  R$ 20 x 23,4 = 734,2', 
           'R$ 133,1 x 2,5 +  R$ 40 x 21 = 1172,75', 
           'R$ 146,41 x 2,1 +  R$ 80 x 25 = 2307,46', 
           'R$ 161,05 x 2,8 +  R$ 160 x 26 = 4610,94'),
  
  ÍNDICE = c(100,
             142.9,
             236.8,
             378.3,
             744.3,
             1487.4)
  
)


knitr::kable(ex_numero_indice, 
             
             escape = FALSE,
    
             format = 'html',
             
             align = c('c', 'c', 'c', 'c', 'c', 'l', 'c')) %>%
  
  kable_styling(bootstrap_options = 'striped', font_size = 24)
  




```

- Agora, como a variável de menor preço possui maior importância na destinação dos recursos familiares
seu impacto é melhor representado pelo índice criado. De fato, é assim que é construído um **índice de
preços**.








---
<div style="text-align: justify">


## INTRODUÇÃO


**CONCEITOS**
  
</br>
  
- O Brasil possui diversos **índices de inflação** mensurados periodicamente, cada um com a sua
finalidade, são exemplos:

  - **Índice Nacional de Preços ao Consumidor (INPC)**: medir as variações de preços da cesta de 
  consumo das populações assalariadas e com baixo rendimento;

  - **Índice Nacional de Preços ao Consumidor Amplo (IPCA)**: medir as variações de preços referentes 
  ao consumo pessoal;
  
  
- Neste curso vamos nos concentrar  no **IPCA**, entretanto, exceto especifidades de cálculos as 
formas de análise são similares.

  - O **IPCA** é um dos principais **índices de inflação**, visto que, corresponde a métrica utilizada pelo Banco Central do Brasil como **controle inflacionário** (metas de inflação);








---
<div style="text-align: justify">


## INTRODUÇÃO


**CONCEITOS**
  
</br>

- Sobre o **Índice Nacional de Preços ao Consumidor Amplo (IPCA)**:

  - Efetua a produção contínua e sistemática de índices de preços ao consumidor, tendo como **unidade 
  de coleta estabelecimentos comerciais e de prestação de serviços, concessionária de serviços públicos
  e domicílios (para levantamento de aluguel e condomínio)**; 
  
  - O período de coleta do IPCA estende-se, em geral, do dia **01 a 30 do mês de referência**;
  
  - A população-objetivo do IPCA abrange as famílias com rendimentos mensais compreendidos entre **1 
  (um) e 40 (quarenta) salários-mínimos**, qualquer que seja a fonte de rendimentos, e residentes nas 
  áreas urbanas das regiões.
  
  
  
  
  
  
  
  
---
<div style="text-align: justify">


## INTRODUÇÃO


**CONCEITOS**
  

- Sobre o **Índice Nacional de Preços ao Consumidor Amplo (IPCA)**:

  - A periodicidade do **IPCA** é **mensal**;
  
  - Abrangendo as regiões metropolitanas de **Belém, Fortaleza, Recife, Salvador, Belo Horizonte, Rio de     Janeiro, São Paulo, Curitiba, Vitória e Porto Alegre, Brasília e municípios de Goiânia e Campo Grande**.
  
  - É constituído de forma hierarquizada, sendo que, seu cômputo é divido grupos (9), subgrupos (19), 
  itens (51) e subitens (377). 

  - O peso de cada um desses grupos no índice cheio é definido mensalmente, de acordo com os gastos das  
  famílias em diferentes bens e serviços. Estes gastos, por sua vez, são captados pela **Pesquisa de 
  Orçamento Familiar (POF)**.





  
---
<div style="text-align: justify">


## INTRODUÇÃO
  

**CONCEITOS**


- Desde agosto de 1999 são 9 grupos:

  1) **Alimentos e Bebidas**;
  
  2) **Habitação**;
  
  3) **Artigos de Residência**;
  
  4) **Vestuário**;
  
  5) **Transportes**;
  
  6) **Comunicação**;
  
  7) **Saúde e Cuidados Pessoais**;
  
  8) **Despesas Pessoais**;
  
  9) **Educação**.








---


## O BRASIL EM PERSPECTIVA


```{r, warning = F,message = F, error = F, echo = F, fig.align = 'center', dpi = 300}


library(magrittr, include.only = '%>%')


ipca_ts <- sidrar::get_sidra(api = '/t/1737/n1/all/v/63,69,2266/p/all/d/v63%202,v69%202,v2266%2013') %>%

  janitor::clean_names()


ipca <- ipca_ts %>%

  dplyr::filter(variavel == 'IPCA - Número-índice (base: dezembro de 1993 = 100)') %>%

  dplyr::transmute(data = zoo::as.yearmon(mes_codigo, format = '%Y %m'),

                   valor = round(valor, 6)) %>%

  dplyr::filter(data >= zoo::as.yearmon(1995, 01)) %>% 
  
  dplyr::rename('Data' = data,
                
                'Valor' = valor) %>% 

  ggplot2::ggplot() +

  ggplot2::geom_line(mapping = ggplot2::aes(x = Data, y = Valor),

                     colour = '#23395b',

                     size = .5) +

  ggplot2::geom_point(mapping = ggplot2::aes(x = Data, y = Valor),

                      colour = '#23395b',
                      
                      size = .75) +
  
  ggplot2::labs(title = 'IPCA',
                
                x = 'Meses',
                
                y = 'Índice (Base: dez de 1993 = 100)',
                
                caption = 'Dados: IBGE.') +
  
  xaringanthemer::theme_xaringan(text_font_size = 15,
                                 
                                 title_font_size = 20)


ipca  <- plotly::ggplotly(ipca )


widgetframe::frameWidget(ipca , width = '100%', height = '100%')


```


---
class: inverse, center, middle 
name: conceitoipca


## CONCEITO DE INFLAÇÃO








---
<div style="text-align: justify">


## CONCEITO DE INFLAÇÃO


</br>


- **INFLAÇÃO**:

  - A Inflação corresponde a uma situação em que há um aumento generalizado e persistente no nível de 
  preços (pode ser captada pelos índices de preços);


</br>


- **HIPERINFLAÇÃO**:

  - Costuma-se definir como hiperinflação o aumento generalizado e persistente no nível de preços que 
  segue uma trajetória elevada e acelerada (não há um nível estrito para se definir a hiperinflação).








---


## O BRASIL EM PERSPECTIVA: INFLAÇÃO MENSAL "CHEIA"


```{r, warning = F,message = F, error = F, echo = F, fig.align = 'center', dpi = 300}



library(magrittr, include.only = '%>%')


var_ipca_cheio <- BETS::BETSget(code = 433,

                                data.frame = TRUE,

                                from = '1995-01-01') %>% 
  
  dplyr::rename('Data' = date,
                
                'Valor' = value) %>% 

  ggplot2::ggplot() +

  ggplot2::geom_line(mapping = ggplot2::aes(x = Data, y = Valor),

                     colour = '#23395b',

                     size = .5) +

  ggplot2::geom_point(mapping = ggplot2::aes(x = Data, y = Valor),

                      colour = '#23395b',
                      
                      size = .75) +
  
  ggplot2::scale_y_continuous(labels = scales::number_format(suffix = '%')) +
  
  ggplot2::labs(title = 'IPCA (Índice Cheio)',
                
                x = 'Meses',
                
                y = 'Variação Mensal',
                
                caption = 'Dados: IBGE.') +
  
  xaringanthemer::theme_xaringan(text_font_size = 15,
                                 
                                 title_font_size = 20)


var_ipca_cheio  <- plotly::ggplotly(var_ipca_cheio)


widgetframe::frameWidget(var_ipca_cheio, width = '100%', height = '100%')


```








---


## O BRASIL EM PERSPECTIVA


```{r, warning = F,message = F, error = F, echo = F, fig.align = 'center', dpi = 300}


var_ipca_aliment <- BETS::BETSget(code = 1635,

                                  data.frame = TRUE,

                                  from = '2005-01-01') %>% 
  
  dplyr::mutate(Grupo = 'Alimentos e Bebidas') %>% 
  
  dplyr::rename('Data' = date,
                
                'Valor' = value)




var_ipca_habit <- BETS::BETSget(code = 1636,

                                data.frame = TRUE,

                                from = '2005-01-01') %>% 
  
  dplyr::mutate(Grupo = 'Habitação') %>% 
  
  dplyr::rename('Data' = date,
                
                'Valor' = value)




var_ipca_art_res <- BETS::BETSget(code = 1637,

                                  data.frame = TRUE,

                                  from = '2005-01-01') %>% 
  
  dplyr::mutate(Grupo = 'Artigos de Residência') %>% 
  
  dplyr::rename('Data' = date,
                
                'Valor' = value)




var_ipca_vest <- BETS::BETSget(code = 1638,

                               data.frame = TRUE,

                               from = '2005-01-01') %>% 
  
  dplyr::mutate(Grupo = 'Vestuário') %>% 
  
  dplyr::rename('Data' = date,
                
                'Valor' = value)




var_ipca_transp <- BETS::BETSget(code = 1639,

                                 data.frame = TRUE,

                                 from = '2005-01-01') %>% 
  
  dplyr::mutate(Grupo = 'Transportes') %>% 
  
  dplyr::rename('Data' = date,
                
                'Valor' = value)




var_ipca_comunic <- BETS::BETSget(code = 1640,

                                  data.frame = TRUE,

                                  from = '2005-01-01') %>% 
  
  dplyr::mutate(Grupo = 'Comunicação') %>% 
  
  dplyr::rename('Data' = date,
                
                'Valor' = value)




var_ipca_saud_cuid <- BETS::BETSget(code = 1641,

                                    data.frame = TRUE,

                                    from = '2005-01-01') %>% 
  
  dplyr::mutate(Grupo = 'Saúde e Cuidados Pessoais') %>% 
  
  dplyr::rename('Data' = date,
                
                'Valor' = value)




var_ipca_desp_pessoais <- BETS::BETSget(code = 1642,

                                        data.frame = TRUE,

                                        from = '2005-01-01') %>% 
  
  dplyr::mutate(Grupo = 'Despesas Pessoais') %>% 
  
  dplyr::rename('Data' = date,
                
                'Valor' = value)




var_ipca_educ <- BETS::BETSget(code = 1643,

                               data.frame = TRUE,

                               from = '2005-01-01') %>% 
  
  dplyr::mutate(Grupo = 'Educação') %>% 
  
  dplyr::rename('Data' = date,
                
                'Valor' = value)




consolidado <- rbind(var_ipca_aliment,
                     
                     var_ipca_habit,
                     
                     var_ipca_art_res,
                     
                     var_ipca_vest,
                     
                     var_ipca_transp,
                     
                     var_ipca_comunic,
                     
                     var_ipca_saud_cuid,
                     
                     var_ipca_desp_pessoais,
                     
                     var_ipca_educ)



consolidado <- consolidado %>% 
  
  ggplot2::ggplot() +

  ggplot2::geom_line(mapping = ggplot2::aes(x = Data, y = Valor, frame = Grupo),

                     colour = '#23395b',

                     size = .5) +

  ggplot2::geom_point(mapping = ggplot2::aes(x = Data, y = Valor, frame = Grupo),

                      colour = '#23395b',
                      
                      size = .75) +
  
  ggplot2::scale_y_continuous(labels = scales::number_format(suffix = '%')) +
  
  ggplot2::labs(title = 'IPCA (Índices por Grupos)',
                
                x = 'Meses',
                
                y = 'Variação Mensal',
                
                caption = 'Dados: IBGE.') +
  
  xaringanthemer::theme_xaringan(text_font_size = 15,
                                 
                                 title_font_size = 20)


consolidado <- plotly::ggplotly(consolidado)


widgetframe::frameWidget(consolidado, width = '100%', height = '100%')


```



---
<div style="text-align: justify">


## CONCEITO ASSOCIADOS À INFLAÇÃO


</br>


- **DESINFLAÇÃO**:

  - A desinflação corresponde a uma diminuição nas taxas de aumentos dos níveis de preço (os preços 
  começam a aumentar de maneira menos acelerada);


</br>


- **DEFLAÇÃO**:

  - A deflação corresponde a uma situação em que há uma diminuição generalizada e persistente no 
  nível de preços (repare que a definição de deflação depende da persistência).








---


## O BRASIL EM PERSPECTIVA


```{r, warning = F,message = F, error = F, echo = F, fig.align = 'center', dpi = 300}

library(magrittr, include.only = '%>%')


ipca_ts <- sidrar::get_sidra(api = '/t/1737/n1/all/v/63,69,2266/p/all/d/v63%202,v69%202,v2266%2013') %>%
  janitor::clean_names()


acum_ano <- ipca_ts %>%
  dplyr::filter(variavel == 'IPCA - Variação acumulada no ano') %>%
  dplyr::transmute(data = zoo::as.yearmon(mes_codigo, format = '%Y %m'),
                   valor = round(valor, 6)) %>%
  dplyr::mutate(mes = lubridate::month(data)) %>%
  dplyr::filter(mes == 12) %>%
  dplyr::filter(data >= zoo::as.yearmon(1995, 01)) %>%
  dplyr::mutate(Data = lubridate::year(data),
                Valor = valor) %>%
  dplyr::select(Data, Valor) %>% 
  ggplot2::ggplot() +
  ggplot2::geom_line(mapping = ggplot2::aes(x = Data, y = Valor),
                     colour = '#23395b',
                     size = .5) +
  ggplot2::geom_point(mapping = ggplot2::aes(x = Data, y = Valor),
                      colour = '#23395b',
                      size = .75) +
  ggplot2::scale_y_continuous(labels = scales::number_format(suffix = '%')) +
  ggplot2::labs(title = 'IPCA (Índice Cheio)',
                x = 'Meses',
                y = 'Acumulado no Ano',
                caption = 'Dados: IBGE.') +
  xaringanthemer::theme_xaringan(text_font_size = 15,
                                 title_font_size = 20)


acum_ano <- plotly::ggplotly(acum_ano)


widgetframe::frameWidget(acum_ano, width = '100%', height = '100%')
  
  
  
  
  
```














































---
class: inverse, center, middle 
name: causas_inflacao


## CAUSAS DA INFLAÇÃO



---
class: inverse, center, middle 
name: brasil


## O BRASIL EM PERSPECTIVA























































































































 
